【裁判字號】    89,簡上,268
【裁判日期】    890621
【裁判案由】    給付票款
【裁判全文】
臺灣臺北地方法院民事判決  八十九年度簡上字第二六八號
    上  訴  人  甲○○
    訴訟代理人  趙福律師
    上  訴  人  基泰建設股份有限公司
    法定代理人  乙○○
    訴訟代理人  姜鈺君律師
右當事人間請求給付票款事件，上訴人對於中華民國八十九年二月十一日本院台北簡
易庭八十八年度北簡字第六四七一號第一審判決提起上訴，本院判決如左：
    主  文
原判決廢棄。
右廢棄部分上訴人甲○○在第一審之訴駁回。
上訴人甲○○之上訴駁回。
第一、二審訴訟費用由上訴人甲○○負擔。
    事  實
甲、上訴人甲○○方面：
一、聲明：
（一）原判決關於命上訴人履行如附表二所示之行為部分廢棄。
（二）駁回上訴人基泰建設股份有限公司之上訴。
二、陳述：除與原審判決書所載者相同茲予引用外，補稱：
（一）依兩造於民國八十七年九月二日簽訂之不動產買賣契約書（下稱系爭契約）第
      二條第七項、第八項及第九項約定，僅要工務局回文表示快速道路未通過本買
      賣土地及未由本買賣土地面前道路之對側行水區經過，及上訴人於簽立本約後
      一個月內取得李順發簽立之搬遷承諾書或李順發應於八十七年十二月三十一日
      搬遷之法院調解筆錄，上訴人即得向見證律師領取系爭支票兌現之，換言之，
      被上訴人於該等條件成就時，對上訴人有先為給付票款之義務。至系爭契約第
      三條第一項之實質意涵，應係指上訴人於領取該支票兌現之後，始須履行附表
      二所示之行為。蓋系爭支票係劃平行線且禁止背書轉讓之支票，上訴人無法直
      接向付款銀行提兌，必須將之存入自己在銀行所開設之帳戶，經由台北市票據
      交換所處理始得兌現，而一旦兌現，票款已進入上訴人之帳戶，被上訴人已無
      從為同時履行之主張。質言之，系爭契約既允許上訴人於條件成就時「領取」
      並「兌現」系爭支票，而未規定上訴人於簽約或領取系爭支票之同時開出相同
      面額、相同到期日之保證票予被上訴人，則上訴人之收取系爭第一期款，自無
      俟附表二所示行為之履行。
（二）台北縣政府工務局於八十七年十月八日覆上訴人同年月三日之申請函，已表示
      快速道路未通過系爭土地及未由系爭土地面前道路之對側行水區經過，被上訴
      人雖主張快速道路是否通過上開區域應於簽約後一個月內確定，惟遍查系爭契
      約各條文，並無該事項須於簽約後一個月內確定之約定，是其主張與契約內容
      不符，應不足採。
（三）總而言之，上訴人領取、兌現系爭支票之條件均已成就，故上訴人得行使票據
      上權利，請求被上訴人給付票款；而因被上訴人有先為給付系爭票款之義務，
      是依民法第二百六十四條第一項規定，被上訴人不得主張同時履行之抗辯。復
      因系爭契約已經上訴人合法解除，上訴人已再無履行附表二所示之義務，且得
      沒收系爭支票作為懲罰性違約金，爰依兩造契約第六條第二項第二款請求被上
      訴人給付系爭支票之票款。
三、證據：除援用原審之立證方法外，並提出台北縣政府工務局八十七年十月八日八
    七工都字第五０一四號函影本乙份為證。
乙、上訴人基泰建設股份有限公司（下稱基泰公司）方面：
一、聲明：
（一）原判決廢棄。
（二）被上訴人第一審之訴駁回。
（三）如受不利判決，願供擔保請准免為假執行。
（四）駁回上訴人甲○○之上訴。
二、陳述：除與原審判決書所載者相同茲予引用外，補稱：
（一）依台北縣政府工務局八十七年九月十七日八七北工都字第四五０一號函所示，
      究竟是否有快速道路通過本件買賣土地或其對側行水區，尚不確定，是被上訴
      人向見證律師領取系爭三紙支票兌現之條件尚未成就，被上訴人亦無主張系爭
      三紙支票權利之餘地。
（二）上訴人業於八十八年九月九日將本件買賣土地所有權移轉登記予訴外人邱金條
      ，且目前該買賣土地上並正進行中山名門之新建工程，被上訴人已無法履行其
      應將上開土地所有權移轉登記予上訴人之義務，依民法第二百二十六條第一項
      及第二百五十六條規定，上訴人自得主張解除契約，從而依同法二百五十九條
      第一項第一款規定，系爭三紙支票應返還予上訴人，被上訴人亦無主張系爭三
      紙支票之權利。
三、證據：除援用原審之立證方法外，並提出土地登記謄本乙份、照片七幀為證。
    理  由
一、上訴人甲○○於原審係基於票據關係而為請求，嗣於本院八十九年六月七日言詞
    辯論期日變更請求權基礎為系爭契約第六條第二項第二款，訴訟標的有所變更，
    惟請求之基礎事實仍為同一，依民事訴訟法第四百三十六條之一第三項準用第四
    百四十六條規定，其訴之變更合法，合先敘明。
二、上訴人甲○○主張：兩造於八十七年九月二日簽訂系爭契約，上訴人基泰公司並
    簽發如附表一所示之支票三紙作為向上訴人甲○○購買土地之第一期價金及利息
    價差，依系爭契約第二條第七項、第八項及第九項約定，若台北縣政府工務局回
    文表示快速道路未通過本買賣土地及未由本買賣土地面前道路之對側行水區經過
    ，且上訴人甲○○於簽立本約後一個月內取得李順發簽立之搬遷承諾書或李順發
    應於八十七年十二月三十一日搬遷之法院調解筆錄，上訴人甲○○即得向見證律
    師領取系爭支票兌現之，詎上開條件成就後，上訴人甲○○提示上開支票竟不獲
    付款，遂於同年十月九日函催上訴人基泰公司履約，詎上訴人基泰公司至同年月
    二十六日遲延逾十日後仍不履約，上訴人甲○○乃另函表示解除契約，並沒收上
    開支票作為懲罰性違約金；又考察系爭契約第三條第一項之真意，乃指上訴人甲
    ○○於領取上開支票兌現後，始須履行附表二所示之行為，兩者間並不具同時履
    行之關係等語。上訴人基泰公司則以：上訴人甲○○未依系爭契約約定於一個月
    內取得李順發之搬遷承諾書或調解筆錄，上訴人基泰公司業以存證信函解除契約
    ，上訴甲○○自無再主張前揭三紙支票之權利；又依台北縣政府工務局八十七年
    九月十七日八七北工都字第四五０一號函所示，究竟本件買賣土地或其對側行水
    區○○○○○道路通過，尚不確定，上訴人甲○○向見證律師領取支票兌現之條
    件並未成就；而依系爭契約第三條第一項及第七條第二項約定，上訴人甲○○於
    收取第一期價金時，應同時履行如原審判決附表二所示之各項義務，然甲○○提
    示支票時，並未依約履行該等對待給付，依法基泰公司亦得拒絕給付票款；況上
    訴人甲○○已於八十八年九月九日將本件買賣土地所有權移轉登記予訴外人邱金
    條，上訴人甲○○已陷於給付不能，上訴人基泰公司自得解除契約，據此上訴人
    甲○○亦無主張上開三紙支票票款之權利等語資為抗辯。
三、上訴人甲○○主張持有上訴人基泰公司所簽發如附表一所示之支票三紙，經屆期
    提示未獲付款，嗣上訴人甲○○於八十七年十月九日以存證信函催告上訴人基泰
    公司履行契約兌現支票，基泰公司仍未給付票款之事實，業據提出支票及退票理
    由單各三件、存證信函為證，且為上訴人基泰公司不爭執，自堪信為真實。又上
    訴人甲○○係主張上訴人基泰公司遲延履行契約逾十日，而依系爭契約第六條第
    二項第二款請求給付票款作為懲罰性違約金，是上訴人甲○○之請求有無理由，
    應審究者厥為：上訴人甲○○是否得請求上訴人基泰公司給付買賣價金之第一期
    款？如為肯定，則上訴人甲○○催告上訴人基泰公司給付該款而不獲給付時，是
    否即得依系爭契約第六條第二項第二款約定沒收支票作為違約金並解除契約？茲
    論述如下。
四、依系爭契約第二條第九項、第七項及第八項約定，待工務局回文表示快速道路未
    通過本買賣土地及未由本買賣土地面前道路之對側行水區經過，及上訴人甲○○
    於簽約後一個月內取得李順發簽立之搬遷承諾書或調解筆錄時，上訴人甲○○即
    得向見證律師領取該支票兌現之，有兩造簽立之不動產買賣契約書乙份在原審卷
    可佐。上訴人基泰公司雖主張上訴人甲○○未於一個月內取得李順發之搬遷承諾
    書或法院之調解筆錄云云，惟查，上訴人甲○○與李順發係於八十七年十月二日
    期限屆至前之同年九月二十九日下午三時，在台灣板橋地方法院成立調解，有調
    解筆錄附原審卷可憑，基泰公司就兩造所約定期限雖主張係指取得法院調解筆錄
    文書之日，惟按調解係經當事人合意而成立，調解成立者，與確定判決有同一之
    效力，民事訟法第四百十六條第一項、第三百八十條第一項定有明文，故調解筆
    錄之送達與否與調解效力之發生並不生影響。況調解筆錄之繕打、送達係屬法院
    之行政作業，其確實所需時間非當事人所能控制，而本件調解筆錄係於八十七年
    十月七日送達原告律師，僅逾約定期限五日，兩造所約定者亦為「取得」而非「
    向基泰公司『提出』」，上訴人基泰公司徒以契約用語為「『取得』李順發應於
    八十七年十二月三十一日搬遷之法院調解筆錄」，主張為確定交易與否而必需於
    期限內取得筆錄正本始合契約規定云云，應不足採。遑論本件買賣契約簽約前，
    即已確定調解期日為九月二十九日，此據證人陳文松在原審結證無訛，並有開庭
    通知書乙件附原審卷可稽，在有律師見證之情形下，雙方應能了解是依通常作業
    程序，亦難於成立調解後三日內取得筆錄正本；又兩造買賣契約除需有前開第三
    人同意搬遷之調解或承諾書外，尚需排除快速道路通過之可能，兩造就此復約定
    以台北縣政府工務局函文為認定標準，惟就函文之取得期限則未予約定，是上訴
    人基泰公司徒以調解筆錄之送達日期主張上訴人甲○○違約，亦有違誠信原則。
五、次查，上訴人基泰公司復主張關於快速道路是否會通過系爭土地或該土地面前道
    路之對側行水區之事實，亦應於一個月內確定云云，核與契約文義不符，並經上
    訴人甲○○否認，是上開主張尚難採信。上訴人基泰公司雖又辯稱依原審卷附台
    北縣政府工務局八十七年九月十七日八七北工都字第四五０一號函所示，快速道
    路是否通過本買賣土地或其對側行水區尚不確定云云，惟查台北縣工務局已以八
    十七年十月八日八七北工都字第五０一四號函表示本件買賣土地未列入變更板橋
    都市計劃（配合台北都會區○○○○道路台北縣側建設計劃）草案內，有該函在
    卷可資參佐，是該局已回文表示快速道路未通過本件買賣土地或其對側行水區，
    上訴人基泰公司之前揭辯詞即無足採。綜前所論，上訴人甲○○得依系爭契約第
    二條第九項請求上訴人基泰公司給付買賣價金之第一期款。
六、然查系爭契約第三條第一項約定：「甲方（指上訴人甲○○）於收取乙方（指上
    訴人基泰公司）第一期款之同時，應開立與第一期款同金額之商業本票予乙方，
    並提供其所有坐落板橋市○○○段二０四、二０五－一地號之土地（下稱系爭土
    地），設定相當於第一期款壹點貳倍金額之抵押權予乙方，此時甲方須提供印鑑
    證明，土地所有權狀正本、戶口名簿影本交乙方指定之代書辦理設定登記：：」
    ，第七條第一項約定：「乙方於支付第一期款之同時，甲方應將本買賣土地之有
    關前項台新銀行之全部貨款清償，並塗銷抵押權登記」，有契約書乙紙附於原審
    卷可參，又兩造均不爭執上訴人簽發上開三紙支票係作為購買土地第一期價金及
    利息價差，是上訴人甲○○兌現上開支票票款與附表二所示行為間，依約即有對
    待給付同時履行之關係，上訴人甲○○謂上開約定之實質意涵，係指其於領取該
    支票兌現「後」，始須履行如附表二所示行為，基泰公司應有先為給付之義務云
    云，要與上開約定之文義不符，尚非可採。次查上訴人甲○○於提示上揭支票未
    獲付款後，固曾以存證信函催告上訴人基泰公司給付票款，基泰公司於收受催告
    後逾十日仍遲未給付，業如前述，然上訴人甲○○領取票款與附表二所示行為間
    ，既有對待給付同時履行之關係，而上訴人基泰公司於收受上開催告後，亦以台
    北信維郵局第五四九號存證信函行使同時履行抗辯，有該份存證信函在原審卷可
    憑，是在上訴人甲○○未履行如附表二所示之行為前，上訴人基泰公司自不負遲
    延責任，從而上訴人甲○○主張基泰公司遲延履行契約逾十日，而依系爭契約第
    六條第二項第二款沒收前揭支票票款作為懲罰性違約金，尚無理由，不應准許。
    原審判決上訴人甲○○於履行附表二所示行為時，即得請求上訴人基泰公司給付
    前揭支票票款新台幣壹億玖仟貳佰伍拾伍萬柒仟捌佰陸拾元，並依職權宣告假
    執行，即有未洽，上訴人基泰公司指摘原判決不當，求予廢棄改判，為有理由，
    自應由本院予以廢棄改判，如主文第二項所示。至上訴人甲○○之上訴意旨指摘
    原判決不當，求予廢棄改判，則無理由，應駁回其上訴。
五、兩造其餘攻擊防禦方法及舉證，核與判決結論無影響，爰不一一論列，併此敘明
    。
六、據上論結，本件上訴人基泰公司之上訴為有理由，上訴人甲○○之上訴無理由，
    依民事訴訟法第四百三十六條之一第三項、第四百五十條、第四百四十九條第一
    項、第七十八條，判決如主文。
中      華      民      國    八十九    年      六      月    二十一    日
                                      民事第五庭審判長法    官
                                                      法    官
                                                      法    官
右為正本係照原本作成
如對本判決上訴，須於判決送達後廿日內向本院提出上訴狀
中      華      民      國    八十九    年      六      月     十九     日
~B法院書記官  賈繼藩
附表一：
┌──┬─────┬────┬─────┬─────┬────┬─────┐
│編號│付款人    │發票日  │票據號碼  │票面金額  │提示日  │利息起算日│
│    │          │        │          │（新台幣）│        │          │
├──┼─────┼────┼─────┼─────┼────┼─────┤
│一  │大眾商業銀│87.10.02│AI0000000 │九千二百  │87.10.21│87.10.22  │
│    │行台北分行│        │          │萬元      │        │          │
├──┼─────┼────┼─────┼─────┼────┼─────┤
│二  │同右      │87.10.02│AI0000000 │九千九百  │87.10.21│87.10.22  │
│    │          │        │          │三十萬元  │        │          │
├──┼─────┼────┼─────┼─────┼────┼─────┤
│三  │同右      │87.10.02│AI0000000 │一百二十  │87.10.21│87.10.22  │
│    │          │        │          │五萬七千  │        │          │
│    │          │        │          │八百六十  │        │          │
│    │          │        │          │三元      │        │          │
└──┴─────┴────┴─────┴─────┴────┴─────┘
附表二：
┌──┬────────────────────────┬────────┐
│編號│上訴人甲○○應履行之對待給付                    │備註            │
├──┼────────────────────────┼────────┤
│一  │簽發與第一期價金同額之本票交付上訴人基泰公司    │契約第三條第一項│
├──┼────────────────────────┼────────┤
│二  │交付於本件買賣土地上設定抵押權之相關證件與上訴人│同上            │
│    │基泰公司指定之代書辦理抵押權設定                │                │
├──┼────────────────────────┼────────┤
│三  │清償上訴人甲○○積欠台新銀行之全部貸款債務，並塗│契約第七條第一項│
│    │銷台新銀行於本件買賣土地上所設定之抵押權        │                │
└──┴────────────────────────┴────────┘


司法院資訊處製作；財團法人民間司法改革基金會備份。
